【裁判字號】    97,重上,11
【裁判日期】    970826
【裁判案由】    履行契約等
【裁判全文】
臺灣高等法院臺南分院民事判決          97年度重上字第11號
上訴人即附
帶被上訴人  嘉義市政府
法定代理人  乙○○
訴訟代理人  楊漢東  律師
被上訴人即
附帶上訴人  丁○○
訴訟代理人  陳忠鎣  律師
上列當事人間履行契約事件，上訴人對於中華民國96年12月13日
臺灣嘉義地方法院第一審判決（96年重訴字第77號）提起上訴，
，被上訴人為附帶上訴，本院於97年8月12日言詞辯論終結，判
決如下：
    主  文
原判決關於駁回附帶上訴人後開第二項之訴及該部分假執行之聲
請，暨就備位請求之裁判，並訴訟費用之裁判均廢棄。
附帶被上訴人應給付附帶上訴人新台幣八千三百七十四萬一千元
，及自民國96年7月27日起至清償日止，按年息百分之五計算之
利息。
第一審、第二審（上訴及附帶上訴）訴訟費用均由上訴人負擔。
本判決所命給付，於附帶上訴人以新台幣二千七百九十一萬三千
元為附帶被上訴人供擔保後，得假執行。
    事  實  及  理  由
一、被上訴人（即附帶上訴人）起訴主張：
  (一)、被上訴人於民國（下同）94年9月19日向法務部行政執行
      署嘉義行政執行處（原審誤寫為臺灣嘉義地方法院民事執
      行處）標買坐落嘉義市○○○段2205之1號土地（下稱系
      爭土地），並於94年10月4日取得所有權。嗣於95年10月1
      2日上午10時30分，上訴人在市政府二樓工務局召開嘉義
      市○○路補辦工程用地取得協議價購會議，決議系爭土地
      之協議價格以當年之公告現值加四成計算之，上訴人復以
      95年10月13日府工土字第0950107829號函通知被上訴人依
      限攜帶相關文件至市府辦理價購手續，被上訴人遂依約至
      市政府辦理價購手續，則兩造應已成立買賣契約。詎上訴
      人竟以嘉義市議會另有決議為由，拒絕依兩造合意買賣契
      約內容辦理價購。爰依兩造買賣契約之約定，先位求為命
      上訴人應給付被上訴人新台幣（下同）83,741,000元，及
      自起訴狀繕本送達翌日起至清償日止，按年息5％計算利
      息之判決。
  (二)、又系爭土地業經臺灣省政府及上訴人公告徵收在案（嗣徵
      收處分確定失效），自斯時起，即由上訴人開闢道路供公
      眾通行使用多年，導致被上訴人自購得系爭土地後，卻無
      法自由使用。上訴人既非系爭土地所有權人，復未支付任
      何對價而使用系爭土地，顯屬無權占有系爭土地，其無法
      律上原因而受有利益，致被上訴人受有損害。爰所有物返
      還請求及依不當得利之規定，備位求為命上訴人應將系爭
      土地返還被上訴人，並自94年10月1日起至返還日止，按
      月給付被上訴人121,900元，並自起訴狀繕本送達翌日起
      至清償日止，按年息5％計算利息之判決。
     【原審駁回被上訴人先位之訴，並就備位之訴判決判命上
      訴人應將系爭土地返還被上訴人，並應給付被上訴人2,11
      6,336元本息，及應自民國96年7月27日起至返還土地日止
      ，按月於每月26日給付上訴人97,527元本息，並駁回被上
      訴人備位其餘請求。上訴人就其於備位之訴敗訴部分提起
      上訴後，被上訴人於本院就其敗訴之先位之訴提起附帶上
      訴，被上訴人備位敗訴部分則未聲明不服，已告確定】
  (三)、聲明：
    1.（先位）附帶上訴聲明
      (1)、原判決駁回先位聲明部分廢棄。
      (2)、上訴人應給付被上訴人83,741,000元，及自起訴狀繕
          本送達翌日起至清償日止，按5％計算之利息。
      (3)、第二審訴訟費用由上訴人負擔。
      (4)、請准供擔保准宣告假執行。
    2.（備位）答辯聲明
      (1)、上訴駁回。
      (2)、第二審訴訟費用由上訴人負擔。
二、上訴人則以：
  (一)、關於被上訴人先位請求部分：
      依95年10月12日協議價購之會議記錄所載：「俟簽約及地
      政事務所過戶後再予發款」，該土地既未過戶，被上訴人
      尚不得請求付款。
  (二)、關於被上訴人備位請求：
    1.系爭土地乃於78年間由臺灣省政府核准徵收，嗣經精省後
      應由內政部承受臺灣省政府業務，被上訴人係以徵收失效
      為由請求返還系爭土地，應以核准徵收之機關為訴訟之被
      告，而非以公告徵收之嘉義市政府為訴訟被告，本件訴訟
      應有當事人不適格之違法。再者，系爭土地目前已開闢為
      計畫道路，已有柏油路面、分隔島及混凝土水溝等構造物
      之設置，並非單純空地，則被上訴人之備位聲明僅請求返
      還土地，而未為拆除地上物之請求，將造成無法按原審判
      決執行之誤，其備位聲明亦不合法。
    2.又系爭土地之徵收行為雖嗣被認定失效，然上訴人於徵收
      失效前已於系爭土地上開闢道路並興建地上設施，並成為
      嘉義市區○○○道路，供不特定人通行，且達數年之久，
      路旁之房屋亦依該道路為建築線而核發執照興建，必須仰
      賴系爭道路才能對外聯絡，依上開客觀條件，系爭道路屬
      已開闢之計畫道路，依計畫道路不可改變為其他用途之性
      質，尤甚於既成道路，土地所有權人僅得請求政府徵收之
      ，而不得請求將土地變更為道路以外之用途。是被上訴人
      於94年9月19日標購系爭土地時，已知悉上開客觀事實，
      自不得取得土地所有權後主張取回土地廢止道路。
    3.末按系爭土地乃開闢為計畫道路供公眾通行使用，上訴人
      並未獲財產上之不當利益。縱認上訴人獲有財產上之利益
      ，依一般通行他人可供正常使用之土地所支付償金，法院
      均依通行土地地價年息百分之3計算償金使用；且系爭土
      地性質為公共設施保留地，依法僅能供設置臨時設施使用
      ，不能為建築使用，被上訴人實則並未受有極大之損害。
      原審依地價8％計算上訴人應支付被上訴人不當得利費用
      ，顯非適當等語，資為抗辯。
  (三)、聲明：
    1.（先位）答辯聲明
      (1)、被上訴人之附帶上訴駁回。
      (2)、訴訟費用由附帶上訴人負擔。
    2.（備位）上訴聲明
      (1)、原判決不利於上訴人部分廢棄。
      (2)、上廢棄部分，被上訴人在第一審之訴駁回。
      (3)、訴訟費用由被上訴人負擔。
三、兩造不爭執之事項
  (一)、系爭土地前於78年間經上訴人公告徵收在案，並於89年間
      開闢為道路供公眾通行使用。嗣系爭土地徵收失效，系爭
      土地應回復為原土地所有權人所有，因原所有權人未繳回
      徵收補償費，經上訴人嘉義市政府移送法務部行政執行署
      嘉義行政執行處強制執行，拍賣系爭土地，由被上訴人於
      94年9月19日以40,600,000元拍定，行政執行處於94年9月
      19日核發給不動產移轉權利證明證書，於94年9月30日送
      達被上訴人，被上訴人於94年10月4日辦妥土地所有權移
      轉登記。
  (二)、上訴人於95年10月12日上午10時30分，在嘉義市政府二樓
      工務局召開嘉義市○○路補辦工程用地取得協議價購會議
      ，決議紀錄內容略以：土地協議價格以當年之公告現值加
      四成計算，土地改良物依市府有關補償辦法等規定辦理補
      償；如欲以價購辦理者，請於規定期限內攜帶相關文件（
      即土地所有權狀等）與上訴人辦理價購手續，俟簽約及地
      政事務所過戶後再予發款等情，並檢送上開會議紀錄發函
      與被上訴人。
  (三)、被上訴人依上開函文及檢附之會議紀錄，已將系爭土地之
      所有權狀繳交與上訴人之承辦人員甲○○，兩造立已成立
      價購契約（見本院卷第130頁），惟上訴人迄未將土地價
      款給付與被上訴人。
  (四)、以上事實，有嘉義市○○○段220-1段地號土地登記謄本
      、嘉義市政府95年10月13日府工土字第0950107829號函附
      95年10月12協議價購會議記錄及法務部行政執行署嘉義行
      政執行處94年9月19日嘉執丁費執特字第00001003號不動
      產權利移轉證書在卷可稽（見原審卷第9至12、42頁）。
      嘉義市政府961108府工土字第0960060707號函（附件：工
      程結算證明書影本乙份）（原審卷第67至68頁）。
四、至於被上訴人先位主張上訴人應依兩造價購契約履行價金給
    付義務，及備位主張上訴人無權占有系爭土地，應返還系爭
    土地並給付相當於不當得利之損害金等情，均為被上訴人所
    否認，並以前開情詞置辯。是本件應先審酌者為：被上訴人
    得否依價購契約請求上訴人給付價金？
  (一)、查本件兩造已成立系爭土地價購契約，為上訴人所不爭執
      之事實（見本院卷第130頁），而價購契約，既係為替代
      徵收處分，而以協議價購契約取得系爭土地，則上訴人向
      被上訴人議價取得土地之行為，核屬土地法施行法第50條
      第10款及土地徵收條例第11條所稱之「協議價購」行為，
      揆諸首揭說明，該協議價購契約性質即屬民法上之買賣契
      約。而所謂買賣契約，係指當事人約定一方（出賣人）移
      轉財產權於他方（買受人），他方支付價金之契約而言，
      出賣人移轉財產權之義務與買受人支付價金之義務間有對
      價關係，買賣為雙務契約，物之出賣人依民法第348條第1
      項之規定，負有使買受人取得該物所有權之義務。不動產
      所有權之移轉，應以書面為之，為民法第760條之所明定
      ，不動產之出賣人對於買受人自有訂立書面，以移轉所有
      權於買受人之義務。而買受人對於出賣人則有交付約定價
      金之義務，此項互負之義務，有對價關係，當事人之任何
      一方，如無先為給付之義務，於他方未為對待給付前，均
      得拒絕自己之給付，此觀民法第264條第1項之規定自明。
  (二)、上訴人固抗辯依95年10月12日協議價購之會議記錄所載：
      「俟簽約及地政事務所過戶後再予發款」，該土地既未過
      戶，被上訴人尚不得請求付款云云。然查被上訴人已依上
      開函文提出土地所有權狀、印鑑證明等文件予上訴人之承
      辦人員，並經上訴人所屬承辦人員審核無訛等情，業據證
      人即嘉義市政府工務處土木工程科科長丙○○於本院證述
      ：「…本件當事人提供的文件，經審查之後是完全符合沒
      有欠缺」、「（問：被上訴人部分辦到何程度？有否簽約
      ？）我們第一動作先到稅捐機關查稅的問題，稅查完之後
      下動作就是辦理過戶，機關也已經用印了。簽約就是請地
      政事務所辦理過戶的土地所有權移轉契約書…，所有資料
      齊全，因為地政是市政府的單位，我們以公文送到地政事
      務所請他們辦理。……95年12月初左右，上級決定緩辦」
      等語明確（見本院卷第118至119頁），另證人即承辦本件
      價購程序人員甲○○亦到院證述：「…如紀錄裡面所寫，
      地主按照協議內容提供文件給我，期限內收件，我們會先
      審核裡面的資料是否齊全，有的土地所有權人如有貸款等
      會先請塗銷，就是資料有問題會請當事人補正，如果無法
      補正就無法收件。照理說這工作我們要委託代書辦理，但
      是考慮當事人還要出一筆錢，後就由接這個工作自己辦理
      ，幫土地所有權人省下一筆費用，繳稅資料是我在所有資
      料填妥我就送到稅務機關查，要送查稅之前要先蓋妥當事
      人、市政府的章，本件尚未送到地政而已，後續就如我們
      科長所講的，我的工作就做到這邊」等語明確（見本院卷
      第120至121頁），並提出系爭土地移轉申請書、嘉義市稅
      捐稽徵處免土地增值稅免稅證明書、土地買賣所有權移轉
      契約書、被上訴人之戶籍謄本、印鑑證明等系爭土地移轉
      所需之相關文件供本院參酌，基上，被上訴人所提出之價
      購資格及土地相關證明文件，既經上訴人認定符合價購之
      條件，兩造並均於系爭土地移轉契約書上用印，被上訴人
      並提出所有權移轉登記所需文件，俾供上訴人送請地政機
      關辦理過戶手續，僅因上訴人基於莫名之特殊考量，故不
      為送件，而尚未移轉所有權而已，應認被上訴人已提出對
      待給付，依首開說明，上訴人即不得拒絕自己之給付，即
      無由拒絕給付買賣價金。至於上訴人抗辯該土地價購案因
      議會對於決策過程有所質疑而決定緩辦云云，乃屬上訴人
      內部問題，並不影響上訴人應依上開買賣契約而為價金給
      付之義務。
五、綜上所述，兩造合意以當年之公告現值加四成計算為系爭土
    地買賣價金，為兩造所不爭執，又系爭土地面積1,709平方
    公尺，公告現值為每平方公尺為35,000元等情，亦有系爭土
    地登記謄本附卷足參（見原審卷第9頁），依此計算，系爭
    土地買賣價金即為83,741,000元（35,000×1.4×1,709＝83
    ,741,000）。從而，被上訴人依買賣契約先位請求上訴人應
    給付被上訴人83,741,000元，及自起訴狀繕本送達翌日（即
    96年7月27日）起至清償日止，按年息5％計算之利息，為有
    理由，應予准許。被上訴人以兩造買賣契約有效成立為由所
    為之先位請求既經本院准許，則其以無權占有為基礎之不當
    得利備位請求，自毋庸審判。原審就上開先位請求為被上訴
    人敗訴之判決，及就備位請求所為准駁裁判部分，均有未合
    ，被上訴人附帶上訴意旨指摘原判決此部分不當，求予廢棄
    改判，為有理由，爰予廢棄改判如主文第2項所示。至不當
    得利備位請求部分，既因其先位請求上訴部分有理由，而將
    原判決就其備位請求之裁判予以廢棄，則上訴人就原審備位
    請求裁判上訴部分，本院亦無從審判，併此敘明。又被上訴
    人上開勝訴部分，被上訴人陳明願供擔保請准予假執行之宣
    告，經核於法並無不合，爰酌定相當之擔保金額准許之。
六、本件待證事實已臻明瞭，兩造其餘攻擊防禦方法及舉證，經
    本院斟酌後，認對判決之結果已不生影響，爰不一一詳為審
    酌，併此敘明。
七、據上論結，本件被上訴人之附帶上訴為有理由，依民事訴訟
    法第450條、第78條判決如主文。
中    華    民    國    97    年    8     月    26    日
                  民事第二庭    審判長法  官  丁振昌
                                      法  官  吳上康
                                      法  官  李素靖
上為正本係照原本作成。
如對本判決上訴，須於判決送達後20日內向本院提出上訴狀，未
表明上訴理由者，應於上訴後20日內，向本院提出理由書（須附
繕本）。依法須繳納裁判費並應委任律師為訴訟代理人，始得上
訴。
中    華    民    國    97    年    8     月    26    日
                                      書記官  林鈴香
【附記】
民事訴訟法第466條之1：
(1)對於第二審判決上訴，上訴人應委任律師為訴訟代理人。但上
  訴人或其法定代理人具有律師資格者，不在此限。
(2)上訴人之配偶、三親等內之血親、二親等內之姻親，或上訴人
  為法人、中央或地方機關時，其所屬專任人員具有律師資格並
  經法院認為適當者，亦得為第三審訴訟代理人。
民事訴訟法第466條之2：
  上訴人無資力委任訴訟代理人者，得依訴訟救助之規定，聲請
  第三審法院為之選任律師為其訴訟代理人。


司法院資訊處製作；財團法人民間司法改革基金會備份。
